【裁判字號】    98,勞上易,34
【裁判日期】    990202
【裁判案由】    確認僱傭關係存在
【裁判全文】
臺灣高等法院臺中分院民事判決        98年度勞上易字第34號
上  訴  人  台中商業銀行股份有限公司
法定代理人  丁○○
訴訟代理人  陳文靜律師
訴訟代理人  張志朋律師
訴訟代理人  曾建豪律師
被  上訴人  乙○○
訴訟代理人  楊承彬律師
上列當事人間請求確認僱傭關係存在等事件，上訴人對於中華民
國98年8月19日臺灣臺中地方法院第一審判決（98年度勞訴字第
52號），提起上訴，本院於99年1月19日言詞辯論終結，判決如
下：
    主  文
上訴駁回。
第二審訴訟費用由上訴人負擔。
    事實及理由
一、被上訴人起訴主張：
  (一)被上訴人自民國74年9月10日起受僱於上訴人迄97年12月10
    日止，年資已達23年又3個月，受僱期間，原均擔任櫃員等
    會計業務相關工作，於遭上訴人解僱時，則擔任服務台工作
    ，實際工作內容為接電話、收信、送信、協助客戶開戶及接
    待，以被上訴人於上訴人服務23年多來之年資及經驗，對於
    遭解僱當時所擔任服務台之工作，絕無所謂「不能勝任工作
    」之情事。
  (二)詎上訴人近日來為規避退休金給付之義務，以各種違反勞動
    基準法之手段，大量解僱或資遣包括被上訴人在內之資深員
    工。首先於97年10月20日發函被上訴人，以曾於97年1月2日
    將被上訴人列為不適任人員，並經調動單位異地考核，仍未
    改善，請被上訴人提出申復，旋即於同年12月10日發函通知
    被上訴人自同年月20日起終止僱傭關係。
  (三)上訴人所為違反「解僱最後手段性原則」，於法不合，不生
    終止僱傭關係效力。另依民法第487條規定，被上訴人亦無
    補服勞務之義務，且得請求遭非法解僱前之報酬，即每月新
    台幣（下同）52,671元。並聲明：(1)確認兩造間僱傭關係存
    在；(2)自98年1月2日起，按月於每月2日給付被上訴人52,67
    1元，至上訴人同意被上訴人回復原職繼續執行職務之日止
    。(3)被上訴人願供擔保，請准宣告假執行。
二、上訴人則以：
  1.被上訴人能力不足，入行23年均未取得相關金融證照。且個
    性行為怪異孤僻，常與同事起口舌之爭，無法適應群體生活
    。所提供之勞務無法達成雇主透過勞動契約所欲達成之客觀
    上合理經濟目的。
  2. 勞動基準法（簡稱勞基法）第11條第5款所謂「勞工對於所
     擔任之工作確不能勝任」，係指於勞工能力不足，所提供
     之勞務無法達成僱主透過勞動契約所欲達成之客觀上合理
     經濟目的時，應允許僱主終止勞動契約。故該勞工是否對
     於所任工作不能勝任，與可歸責勞工之間無必然關係。
  3.被上訴人於96年間擔任太平分行之櫃員服務台之業務，同時
    需負責部分之基金、信用卡等相關業務，然於工作期間對於
    主管指派之工作配合度不夠，職務安排不易，雖觀察輔導期
    間於97年6月被調至斗南分行，惟斗南分行主管經理仍認定
    被上訴人個性行為怪異孤僻，無法適應群體生活，又因程度
    不佳，無法派遣其他工作，招募業績亦無任何成效，無法達
    成銀行所欲達成之客觀上合理經濟目的，經考核至97年12月
    10日方遭上訴人終止雙方僱傭關係，且被上訴人無心工作，
    消極不作為，主觀上「能為而不為」亦已構成不能勝任之情
    。等語，資為抗辯。
三、原審依兩造提出之攻擊防禦方法，調查證據後，斟酌全辯論
    意旨，為被上訴人勝訴之判決，除確認兩造間之僱傭關係存
    在外，命上訴人應自民國98年1月2日起至上訴人受領被上訴
    人勞務給付之日止，按月給付被上訴人5萬2671元，並就已
    到期（原審法院98年7月22日言詞辯論終結之日為止）部分
    ，為附條件之假執行宣告。上訴人不服原判決，提起上訴，
    聲明求為：(1)原判決不利於上訴人部分廢棄。(2)前項廢棄部
    分，被上訴人在第一審之訴及假執行之聲請駁回。(3)第一、
    二審訴訟費用由被上訴人負擔。就事實上之主張及陳述補述
    略稱：
  1.被上訴人不願遵守銀行「帳務內控勾稽流程」與主管、同事
    協調「抓帳除錯」、「更正錯誤」、工作之進行，確已不能
    勝任銀行行員之工作。
  2.複按「台中商業銀行不適任人員管理要點」（下稱管理要點
    ）（上證2）第3條規定：「各單位員工如有操守不良、行為
    乖異、不守紀律、工作不力、不能勝工作等情形之一者，單
    位經理應召開主管會議經決議將其列為『需輔導人員』…」
    ；第5條規定：「輔導屆滿一週…。如未能改善者，即予以
    改列為『不適任人員』並再次函知限一週內確實改善。…」
    ；第6條：「經改列為『不適任人員』並於輔導一週後，…
    如未能改善者，應先通知當事人於三日內申復提人事評議委
    員會審議，倘申復不具正當理由，經簽奉核定後依法予以資
    遺。）被上訴人於任職太平分行期間，96年10月22日經上訴
    人太平分行主管6人依據管理要點，召開主管會議，以被上
    訴人「時常接獲客戶之投訴，謂其服務態度差」、「與同事
    相處不睦，時常有口角發生」、「對主管指派之工作，配合
    度不夠」、「職務不易安排，不能擔任其他職務」、「時常
    胡亂投訴他人，指責單位同仁不是」、「造成錯帳並誤導抓
    帳方向」、「代收稅款短少ll元，與出納發生口角」等事實
    ，一致通過將被上訴人列為「需輔導人員」，並製作通報表
    通報總行即上訴人（上證3），上訴人於96年ll月5日函知被
    上訴人列為「需輔導人員」，並應接受單位輔導考核，期間
    l個月，並請被上訴人「應調整心態，儘速改善己身服務態
    度，加強本職學能，提升工作效率，並虛心接受主管之輔導
    。」（上證4）。97年l月2日被上訴人接受輔導期間，屢經
    規勸與輔導均不見成效，並無改善，故將被上訴人列為「不
    適任人員」並再限一個月內確實改善（上證5）。嗣被上訴
    人經調任斗南分行，於97年10月20日因被上訴人仍未改善，
    再次將被上訴人列為「不適任人員」。（上證6），最後上
    訴人始不得已與之終止僱傭契約。
    綜上，被上訴人欠缺「與客戶善意溝通」及「與同事積極協
    調」之工作能力與意願，甚至長達2年不為改善，被上訴人
    顯然為「主觀上能為而不為，可以做而無意做，違返勞工應
    忠誠履行勞務給付之義務」，揆諸前揭實務見解，顯為「不
    能勝任工作。」故上訴人依法終止兩造僱傭契約與法有據，
    兩造間僱傭關係已不存在。
  3.上訴人業已嘗試多項輔導方式，且給予被上訴人2年之改善
    期間，被上訴人仍不願改善，資遣被上訴人實為最後不得已
    之手段：並於上訴人是否大量資遣資深員工，與本件兩造間
    終止契約之爭點無關，實不宜與此相提並論。
四、本件就下列事項，兩造於原審已不爭執：
  1.被上訴人自74年9月10日起受僱於上訴人，算至97年12月10
    日止，年資23年3月。原擔任櫃員等會計業務，遭上訴人解
    僱前擔任被告斗南分行服務台工作。被上訴人學歷是僑光商
    專企管科夜間部畢業。
  2.上訴人於97年12月10日發函通知被上訴人自同年月20日起終
    止僱傭契約。
  3.上訴人終止僱傭契約之理由為被上訴人不能勝任所擔任之工
    作（勞動基準法第11條第1項第5款）。
  4.上訴人自97年1月起迄98年2月止，共資遣或解僱資深（年資
    15年以上）員工109人；自97年1月起迄98年3月4日止，陸續
    僱用新進員工274人。
  5.被上訴人遭終止勞動契約之前，每月薪資為52,671元。
五、得心證之理由：經查：
  1.被上訴人自74年9月10日起受僱於上訴人，算至97年12月10
    日止，年資23年3月。被上訴人原先多擔任櫃員、會計業務
    ，表現尚佳，此由被上訴人提出自76年起至96年止考績資料
    中，77年、78年、79年、80年、81年、83年、84年、85年、
    86年、87年、88年、93年均為優等；76年、82年、89年、90
    年、91年、92年則為甲等，由此即知被上訴人擔任其熟悉之
    櫃員、會計等工作期間，應無不能勝任之情形。
  2.雖被上訴人於94年、95年間任職於上訴人太平分行時，考績
    遭列為乙等，且經該分行及斗南分行陳報為「不適任人員」
    及「需輔導人員」。惟參諸證人鄧義仁（曾任被告斗南分行
    經理，現任員林分行經理）到庭證稱將被上訴人列為不適任
    人員之原因為：(1)個性行為怪異…與同事相處不融洽，堅持
    己見，且經常與同事起口舌之爭，無法適應群體生活。(2)本
    身程度不佳，…入行至今皆無取得任何證照，無法派任任何
    工作，亦無法招募任何業績，不適合擔任金融人員，無上進
    心，比初級行員還不如。(3)MRQ（最低責任額，Minimun Res
    ponsible Qutas）點數招募不佳，且本身是資深行員，扣除
    信用卡刷卡點數，實際三個月替單位貢獻的點數尚不足100
    點，比初辦行員還不如（見上訴人提出其斗南分行之會議紀
    錄所載）。但伊並未親眼看到被上訴人與同仁起口舌之爭；
    且公司並未規定行員必須取得任何證照（證人自己亦無取得
    專業證照）；新進人員可能MRQ點數比被上訴人低等語（證
    詞詳見原審98年6月10日言詞辯論筆錄）。且原審院問證人
    ：「被上訴人是否叫不動，整個分行沒有一樣工作被上訴人
    可以做？有到不適任的程度？」，證人明確回答：「是沒那
    麼嚴重」，由此足證上開理由(2)中「無法派任任何工作」，
    尚屬誇大之詞。再者，個人是否合群，與同事相處是否融洽
    ，能否適應群體生活，與能否勝任所擔任之工作，實屬二事
    ，上訴人復未能證明被上訴人因上開個性問題，造成上訴人
    銀行業務蒙受損失，是以上開理由(1)亦非適當。至於MRQ點
    數之要求，並非明列於上訴人「員工工作規則」、「不適任
    人員管理要點」中之規定，是以此為理由，將被上訴人列為
    不適任人員之作法，自屬於法不合。
  3.又被上訴人96年間考績雖被列為丙等，證人林澤修（曾任被
    告太平分行經理，為被上訴人任職該分行部分期間之主管，
    現任上訴人大甲分行經理）到庭證稱被上訴人絕對不能勝任
    其所擔任之工作，打她丙等還是手下留情，很想打她丁等，
    惟亦證稱被上訴人於證人擔任太平分行經理期間，雖曾遭客
    戶投訴，人緣不佳，無人願任其職務代理人等情，惟被上訴
    人並未曾因此遭受懲處，且於被上訴人遭調任外勤人員後，
    就比較沒有客戶投訴的情形（證詞詳見本院98年7月1日言詞
    辯論筆錄），由此足證被上訴人於太平分行任職期間，亦未
    造成上訴人銀行業務蒙受損失。況被上訴人縱然於上訴人太
    平分行有工作表現欠佳之情形，亦難逕予推認其不能勝任上
    訴人斗南分行（遭上訴人解僱時任職之分行）所擔任之工作
    ，其理甚明。
  4.上訴人於上訴後聲請訊問證人甲○○為證，經查甲○○係被
    上訴人調到斗南分行後與被上訴人同事，被上訴人經辦會計
    ，證人甲○○則擔任總務職務，由於不同科室，證人表示對
    於被上訴人是否勝任會計業務，並不知道，只是在物料之採
    購上，被上訴人未經由總務而直接逕行採購，未依內規辦理
    ，證人雖曾向作業襄理反應，但襄理作何處理則表示不知情
    。且由證人甲○○之證述，亦表示斗南分行之經常性物品未
    作申請領用之管制，故被上訴人之該項行為，是否為重大違
    規而須作懲戒處分或對上訴人銀行造成如何之損害亦屬不明
    。至於被上訴人在斗南分行期間，與同事間之相處、互動情
    形較大之爭執，證人亦表示僅見過一次，原因不明，證人亦
    曾規勸被上訴人，如有人覺得不對，應自我反省作改變等語
    （見本院卷42頁背面至45相正面筆錄）。此外亦未提出其他
    任何重大違規，造成銀行損害之事實，且就證人所言採購違
    反內規部分，被上訴人於97年10月28日之申覆書第四、五項
    亦已提出申覆，惟上訴人就申覆亦未作何處理，即為終止兩
    造之僱傭契約。程序亦非正當。又另證人丙○○證稱：被上
    訴人在上訴人太平分行任職期間，證人為其業務主管，被上
    訴人於作業中如有發生錯誤，需要主管「key」時，主管會
    詢問用「key」之理由，被上訴人會比較不耐煩地說，你給
    我用就對了，不要說明什麼。證人曾作規勸，但仍常會發生
    ，但並無重大之衝突。對客戶申請寬減違約金或減免年費（
    信用卡方面）依規定須經過經理審核，但被上訴人會直接在
    電腦上作業，再告知主管，經問其何以不先經審核，被上訴
    人要說是以服務客戶為優先。被上訴人事後在程序上有更改
    ，但情緒上會反應繳烈，被上訴人反應繳烈之情形，經常發
    生，至於原因則未去深究等語。（見本院卷第45頁背面至46
    頁背面筆錄）依上開證人所述，被上訴人雖有情緒上之激烈
    反應，但仍會依主管要求作更改，並非不能溝通或不講理，
    即不能認其有重大違規而須作重大處分，以不能勝任工作之
    理由加以解僱終止僱傭契約之必要。況且證亦證稱，依當時
    被上訴人之職務而言，並無不能勝任工作之情事。（見同上
    筆錄，本院卷第46頁背面）。
  5.按「非有下列情形之一者，雇主不得預告勞工終止勞動契約
    ：一、歇業或轉讓時。二、虧損或業務緊縮時。三、不可抗
    力暫停工作在一個月以上時。四、業務性質變更，有減少勞
    工之必要，又無適當工作可供安置時。五、勞工對於所擔任
    之工作確不能勝任時。」、「勞工有左列情形之一者，雇主
    得不經預告終止契約：一、於訂立勞動契約時為虛偽意思表
    示，使雇主誤信而有受損害之虞者。二、對於雇主、雇主家
    屬、雇主代理人或其他共同工作之勞工，實施暴行或有重大
    侮辱之行為者。三、受有期徒刑以上刑之宣告確定，而未諭
    知緩刑或未准易科罰金者。四、違反勞動契約或工作規則，
    情節重大者。五、故意損耗機器、工具、原料、產品，或其
    他雇主所有物品，或故意洩漏雇主技術上、營業上之秘密，
    致雇主受有損害者。六、無正當理由繼續曠工三日，或一個
    月內曠工達六日者。」，勞動基準法第11條、第12條第1項
    分別定有明文。次按勞動基準法第11條第5款規定，勞工對
    於所擔任之工作確不能勝任時，雇主得預告勞工終止勞動契
    約，揆其立法意旨，重在勞工提供之勞務，如無法達成雇主
    透過勞動契約所欲達成客觀合理之經濟目的，雇主始得解僱
    勞工，其造成此項合理經濟目的不能達成之原因，應兼括勞
    工客觀行為及主觀意志，是該條款所稱之「勞工對於所擔任
    之工作確不能勝任」者，舉凡勞工客觀上之能力、學識、品
    行及主觀上違反忠誠履行勞務給付義務均應涵攝在內，且須
    雇主於其使用勞動基準法所賦予保護之各種手段後，仍無法
    改善情況下，始得終止勞動契約，以符「解僱最後手段性原
    則」（最高法院96台上2630號判決參照）。勞基法第11條第
    5 款規定勞工對於所擔任之工作確不能勝任時，雇主得預告
    勞工終止勞動契約，所謂「確不能勝任工作」，非但指能力
    上不能完成工作，即怠忽所擔任之工作，致不能完成，或違
    反勞工應忠誠參履行勞務給付之義務亦屬之。（最高法院86
    台上688號判決參照）勞動基準法第11條第5款所謂「不能勝
    任工作」，不僅指勞工在客觀上之學識、品行、能力、身心
    狀況，不能勝任工作者而言，即勞工主觀上「能為而不為」
    ，「可以做而無意願做」，違反勞工應忠誠履行勞務給付之
    義務者亦屬之。此由勞動基準法之立法本旨在於「保障勞工
    權益，加強勞雇關係，促進社會與經濟發展」觀之，為當然
    之解釋。（最高法院86台上82號判決參照）勞基法第11條第
    5款規定，勞工對於所擔任之工作確不能勝任時，雇主得預
    告勞工終止勞動契約，所謂「確不能勝任工作」，非但指能
    力上不能完成工作，即怠忽所擔任之工作，致不能完成，或
    違反勞工應忠誠履行勞務給付之義務亦屬之。（最高法院84
    台上673號判決參照）。上開最高法院判決見解，認為勞工
    如在客觀上或主觀上不能勝任工作，均符合勞動基準法第11
    條第5款規定，雇主得預告終止勞動契約。最高法院上開判
    決所表示之法律見解，殊值參考。即上開判決中勞工確不能
    勝任所擔任之工作，係指遭終止勞動契約時所擔任之工作；
    又所謂勞工主觀上確不能勝任所擔任之工作，係指「能為而
    不為」，「可以做而無意願作」，違反勞工應忠誠履行勞務
    給付之義務，非指雇主主觀上認為勞工有此情形即足當之。
    且縱有此情形（勞工客觀或主觀不能勝任工作），雇主仍須
    於其使用勞動基準法所賦予保護勞工之各種手段後，仍無法
    改善情況下，始得終止勞動契約，以符「解僱最後手段性原
    則」。
  6.再從被上訴人任職上訴人銀行期間人事異動資料可知，被上
    訴人歷任臨時雇員、助理員、辦事員、初級專員等職別，資
    歷甚深，堪認工作經驗豐富。又其歷來擔任之工作以櫃員、
    會計工作為主，最後則調任服務台工作，其中櫃員、會計工
    作性質上，較被上訴人遭解僱時所擔任服務台工作更需要專
    業知識。而被上訴人擔任較需專業知識之工作時，考績較佳
    ，擔任不需專業知識之服務台工作時，反而考績較差，由此
    即知，此一考績結果，原因應係上訴人未能讓被上訴人擔任
    其適合擔任之工作，尚難認被上訴人已達不能勝任工作之情
    形。
  7.又查被上訴人經上訴人將之列名為「不適任人員」、「需輔
    導人員」乃至以被上訴人輔導無效，而終止兩造間僱傭關係
    期間，並未使用勞動基準法所賦予保護勞工之各種手段。再
    者，上訴人所謂輔導無效，既未說明究竟對被上訴人實施何
    種輔導手段，亦缺乏實際統計資料足憑以比較實施輔導前、
    輔導期間及輔導後，被上訴人業績有無差異？有無改善？是
    其所謂被上訴人「不能勝任」工作，乃上訴人片面主觀上之
    認定，尚難認被上訴人主觀或客觀上不能勝任工作，且亦難
    謂符合「解僱最後手段性」。
  8.我國勞動法制，並非採美國法所謂「任意解僱原則（employ
    ment-at-will）」，此由勞動基準法第11條及第12條第1項
    立法體例，係將終止勞動契約之事由以列舉方式立法即明。
    又上開法條，係分別將不可歸責於勞工之終止勞動契約事由
    規定在前者（學說上稱「經濟性解僱」、「整理解僱」或「
    資遣」）；可歸責於勞工之終止勞動契約事由規定在後者（
    學說上稱「懲戒解僱」），體系甚明。上訴人若因遭逢世界
    金融海嘯，致營收虧損，業務緊縮而有調整人事，控制成本
    以維企業生存之必要；或因業務性質丕變，有減少勞工之必
    要，又無適當工作可供安置，如符合勞動基準法第11 條第2
    、4款情形時，自應依各該規定處理。本件上訴人不循此合
    法途徑，反以被上訴人不能勝任工作為藉口，以實質上之懲
    戒性解僱事由（違反工作規則，業績不達標準），解僱被上
    訴人，不但與法律規定不符，且對於勞工工作士氣打擊至鉅
    ，同時損及上訴人公司社會形象，委不足取。上訴人自97年
    1月起迄98年2月止，共資遣或解僱資深（年資15年以上）員
    工109人；自97年1月起迄98年3月4日止，陸續僱用新進員工
    274人，此為兩造不爭執之事實。足見上訴人並非因遭世界
    金融海嘯，致營業緊縮而有調整人事、控制成本，以維企業
    生存之必要，或因業務性質丕變，有減少勞工之必要而作人
    事上之安排與調整，又依勞動基準法第53條規定，勞工工作
    十五年以上年滿五十五歲，或工作二十五年以上，或工作十
    年以上年滿六十歲者，得自請退休。而且，同樣年資之退休
    金之給付基數遠高於資遣費之基數。由此可知，被上訴人指
    稱上訴人以資遣、解僱資深員工為手段，企圖規避退休金之
    給付，應非虛偽。
  9.綜上所述，本件被上訴人主張上訴人97年12月10日發函通知
    被上訴人，自同年月24日起終止兩造間之僱傭契約，於法不
    合，不生終止兩造間僱傭契約之效力，從而，依法訴請確認
    兩造間僱傭關係存在，並請求自98年1月2日起至被上訴人回
    復原職之日止，仍按先前給付被上訴人薪資方式，按月給付
    被上訴人未遭非法解僱前每月之薪資52,671元，於法有據，
    應予准許。至於被上訴人主張上訴人於非法終止僱傭契約前
    ，例行於每月2日給付薪資一節，被上訴人並未舉證以實其
    說，況薪資給付時點，係私法契約自治範圍，且可能因適逢
    假日（期）或其他因素，而有延後或提前之情形，若以判決
    限定給付日期，恐有難於執行之虞，是以原判決認為只需判
    命上訴人依勞動契約，按月給付被上訴人遭非法終止僱傭契
    約前，每月可得薪資金額已足。原審認被上訴人訴之聲明第
    二項雖係請求判命上訴人按月於每月2日給付，爰不於主文
    內明定給付日期。又被上訴人訴之聲明第二項請求自上訴人
    非法終止僱傭契約之次月（即98年1月）起，按月給付被上
    訴人薪資至「上訴人『同意被上訴人回復原職繼續執行職務
    之日』止」，如依被上訴人訴之聲明，此一期限將繫於「上
    訴人同意」之意思表示行為，不如以被上訴人事實上回任原
    職，上訴人受領被上訴人勞務給付之日（屆時上訴人應按月
    給付薪資，有無此一事實，兩造均易於舉證）為給付期間終
    期，較為明確，俾免另滋生爭執。兩造均陳明願供擔保，以
    代釋明之不足，請求宣告假執行或免為假執行，就判決主文
    第二項原告勝訴且已到期之薪資部分（至原審言詞辯論終結
    之日即98年7月22日止），經核於法均無不合，因而分別酌
    定相當之擔保金額併予准許之。至其餘於假執行（包含訴之
    聲明第一項確認之訴部分，不得宣告假執行及未到期之薪資
    部分）之聲請，於法不合而予駁回。原審判決，核無違誤不
    當，上訴人仍執陳詞，指摘原判決不當，請求廢棄改判，並
    無理由，應予駁回上訴。
六、兩造其餘攻防擊防禦方法，與爭執要旨無關，不一一加以論
    述，並此敘明。
七、據上論結，本件上訴為無理由，爰依民事訴訟法第449條第1
    項，第78條判決如主文。
中    華    民    國    99    年    2     月    2     日
                民事第三庭    審判長法  官  陳照德
                                    法  官  朱  樑
                                    法  官  李平勳
以上正本係照原本作成。
如對本判決上訴，須於收受判決送達後20日內向本院提出上訴書
狀，其未表明上訴理由者，應於提出上訴後20日內向本院提出上
訴理由書（須按他造人數附具繕本）。
上訴時應提出委任律師為訴訟代理人之委任狀。具有民事訴訟法
第466條之1第1項但書或第2項之情形為訴訟代理人者，另應附具
律師及格證書及釋明委任人與受任人有該條項所定關係之釋明文
書影本。
                                    書記官  茆亞民
中    華    民    國    99    年    2     月    3     日
                                                      Ｖ


司法院資訊處製作；財團法人民間司法改革基金會備份。
